【裁判字號】    98,消債抗,272
【裁判日期】    980525
【裁判案由】    聲請更生程序
【裁判全文】
臺灣高雄地方法院民事裁定           98年度消債抗字第272號
抗  告  人  甲○○
上列抗告人因聲請更生程序事件，對於中華民國98年4月23日本
院98年度審消債更字第695號裁定提起抗告，本院裁定如下：
    主  文
抗告駁回。
抗告費用新台幣壹仟元由抗告人負擔。
    理  由
一、抗告意旨略以：伊於前向銀行辦理消費貸款致積欠無擔保債
    務且無法清償，於民國95年間依金融主管機關協調成立之中
    華民國銀行公會會員辦理消費金融案件無擔保債務協商機制
    與各債權銀行達成分期還款協議，同意自95年7 月份起於每
    月10日以新台幣（下同）9,543 元依各債權銀行債權金額比
    例清償各項債務至全部清償為止，惟伊每月收入如扣除上開
    每月應償還金額，剩餘薪資已不足支應個人生活基本開銷及
    支應前妻贍養費所需，伊自已無力償還上開債務，且伊於履
    行期間因參加漁訓而留職停薪1 個月，在請求債權銀行延期
    遭拒後而不得已毀諾，是伊未依前開分期還款協議繼續履行
    ，乃屬不可歸責於伊之事由所致，因而聲請鈞院准予裁定更
    生，惟原裁定竟以伊所提離婚協議書上並未為任何贍養費之
    記載，且伊於毀諾時之薪資收入並無任何重大變化，所餘亦
    無不能履行之情事而認並無不可歸責於己致履行顯有重大困
    難之事實即逕予駁回伊之聲請，然伊之前妻因遺傳性糖尿病
    衍成視網膜病變而為眼殘，如伊不給其贍養費即無法生活，
    且伊於95年11月間之毀諾係因公司將伊留職停薪，伊去電債
    權銀行詢可否停收1 個月而遭拒，而伊又無餘款可為還款始
    致，伊之毀諾自有不可歸責於己之重大事由，原裁定逕予駁
    回伊之聲請，於法自屬有誤，爰依法提起本件抗告，並聲明
    求為：原裁定廢棄，並准為更生之聲請。
二、按「債務人不能清償債務或有不能清償之虞者，得依本條例
    所定更生或清算程序，清理其債務。」、「債務人無擔保或
    無優先權之債務總額未逾新臺幣一千二百萬元者，於法院裁
    定開始清算程序或宣告破產前，得向法院聲請更生。」、「
    債務人與金融機構協商成立者，不得聲請更生或清算。但因
    不可歸責於己之事由，致履行顯有重大困難者，不在此限。
    本條例施行前，債務人依金融主管機關協調成立之中華民國
    銀行公會會員，辦理消費金融案件無擔保債務協商機制與金
    融機構成立之協商，準用前項之規定。」，消費者債務清理
    條例第3 條、第42條第1 項及第151 條第5 項、第6 項分別
    定有明文，而消費者債務清理條例之立法目的，依其立法理
    由乃認陷於經濟上困境之消費者若任其於惡性循環之債務窘
    境中自生自滅，其將衍生嚴重之社會問題，致難以維持安定
    之社會經濟秩序，故有予之分別情形依更生或清算之程序清
    理其債務之必要，藉以妥適調整其與各相關債權人等間之權
    利義務關係，以謀求消費者經濟生活之更生機會，從而健全
    社會經濟發展，惟私法上之債之關係，係以當事人間之信賴
    關係為基礎，為社會經濟組織之重要支柱，故當事人於以法
    律行為追求自己之利益之際，亦應顧及對方之利益，並考量
    債權債務在社會上之作用，本於誠實及信用之原則，行使其
    債權及履行其債務，故消費者如已與金融機構協商成立，或
    於本條例施行前已依金融主管機關協調成立之中華民國銀行
    公會會員辦理消費金融案件無擔保債務協商機制與金融機構
    成立協商，因此係經當事人行使程序選擇權所為之債務清理
    契約，債務人理應受該成立之協議所拘束，如無特殊情事，
    其原即應依此協商結果而為誠信履行，惟因慮及有些協商於
    成立之時，銀行債權人或僅考量其債權數額之清償而未慮及
    債務人之經濟能力，或債務人於嗣後因經濟情況變更（如清
    償期間收入或收益不如預期）而致依約履行將使其陷於經濟
    上之困境甚或履行不能，故上開條例於此即另開「因不可歸
    責於己之事由，致履行顯有重大困難者」之履行例外以助債
    務人之更生，則已成立協商者不能或不願依約履行而後依該
    例外條款聲請更生或清算者，依例外從嚴之原則，自應就其
    情形嚴予審核，於該當例外條件後始准之為其所負義務關係
    之調整，以避免其任意毀諾、濫用債務清理程序而藉此善意
    之立法惡意圖謀減免債務，致使該程序陷於道德危險之不義
    ，並因此使社會之信用緊縮而造成經濟之動盪，是5 年內未
    從事營業活動或從事小規模營業活動之消費者，若於消費者
    債務清理條例施行前曾依辦理消費金融案件無擔保債務協商
    機制而與各銀行成立協商者，自僅得於其就該協商確有該當
    不可歸責於己之事由致履行顯有重大困難之情形後，法院始
    須再審究其所負無擔保或無優先權之債務總額有無未逾上開
    規定數額、其現是否有不能清償債務或有不能清償之虞等情
    事，以決定該債務人是否得依更生或清算程序以清理其債務
    自明。
三、查本件抗告人於債清條例施行前之95年間，業依「中華民國
    銀行公會會員辦理消費金融案件無擔保債務協商機制」而與
    最大債權金融機構台新銀行達成債務清償方案之協商，約定
    抗告人應自95年7月起於每月10日以9,543元依各債權銀行債
    權金額比例清償各項債務至全部清償為止，而抗告人於協商
    成立後，僅依期繳納4 期即於95年11月起毀諾未依該協議繼
    續履行分期償還乙節，此有協議通知書、財團法人金融聯合
    徵信中心當事人查詢個人資料回覆書等件在卷可稽，並有台
    新銀行函件在卷可稽，是抗告人於前既已依債務協商機制與
    金融機構成立協商，依上開說明，其原即應依此協商結果而
    為誠信履行，故其欲援引上開條例條項之例外規定而再聲請
    更生或清算時，自應先就其不依約履行是否具不可歸責於己
    之事由而致履行顯有重大困難之情形嚴為審查，並於該當後
    始再審究其現是否有不能清償債務或有不能清償之虞等情事
    以為准駁之決定。
四、抗告人固以其對金融機構借貸所負之債務計達1,680,481 元
    （擔保債務1,280,000 元、無擔保債務400,481 元），惟其
    每月薪資所得於扣除個人必要生活及前妻贍養費10,000元至
    15 ,000 元後已不能清償債務等語為本件更生之聲請，並提
    出債權人清冊、財產及收入狀況說明書、戶籍謄本、綜合所
    得稅各類所得資料清單、財產歸屬資料清單、財團法人金融
    聯合徵信中心當事人查詢個人資料回覆書等件為證，惟查，
    抗告人自95年迄今均任職於立新工程有限公司，其於95、96
    、97年度之年所得乃均為345,600 元，名下有1 房1 地（課
    稅暨公告現值為838,244 元，現業經查封拍賣中，定拍最低
    價為210 萬元），與原配偶張桂英、孫振吉（大陸籍，92年
    4 月17日結婚）、阮意如（越南籍，95年10月9 日結婚）分
    於92 年2月6 日、94年5 月17日、96年4 月2 日離婚，現無
    配偶，無子女，其與張桂英（93年9 月16日領有重度視障殘
    障手冊）離婚時所簽立之離婚協議書上並無任何有關贍養費
    之約定等情，此有綜合所得稅各類所得資料清單、扣繳憑單
    、財產歸屬資料清單、本院民事執行處通知、戶籍謄本、殘
    障手冊、離婚協議書等件在卷足憑，是依上開資料計算，抗
    告人於協議成立之95年度迄97年度的月平均收入乃均為28,8
    00元，故其於協議成立後迄於毀諾及至本件聲請時止，抗告
    人之經濟狀況自均無任何重大之變化，而抗告人固謂其每月
    須支付前妻張桂英1 萬餘元之贍養費云云，然其於92年2 月
    6 日與張桂英離婚時並未為任何有關贍養費之約定，且張桂
    英係於離婚後1 年餘始申領殘障手冊，此與抗告人所述已有
    不符，而抗告人於與張桂英離婚後亦已再為2 次之結婚、離
    婚，如其所得確實為真，其如何可能一方面繼續支應原配贍
    養費亦再另扶養新配偶者，抗告人是否確為此之支出已非無
    疑，且縱認抗告人於離婚後確負有此之給付債務，惟抗告人
    對之已不負法定之扶養義務，此贍養費債權即仍屬其所負之
    一般無擔保債務而依法應與其他無擔保債務同視並平等受償
    ，抗告人對此自無得自行選擇優先予以清償而將之列為必要
    生活費者，故抗告人之生活必要支出，即僅得列其個人1 人
    而已，而抗告人自陳其業已負債逾168 萬餘元而謂不能清償
    ，其自不得以無負債人員之一般生活費標準以上而須以較低
    之住居地高雄市最低生活費標準生活節忖開銷用以償債始符
    誠信，且上開最低生活費標準係由中央、直轄市主管機關參
    照中央主計機關所公布當地區最近一年平均每人消費支出60
    % 定之，依其基準之家庭收支調查報告調查表格式所示有關
    經常性支出之調查項目，其原即包括利息支出、稅捐、社會
    保險、食品、衣著、房租及水費、電費、醫療保健、交通、
    娛樂、教育等而已涵蓋以戶為單位之家庭生活的所有需求，
    故本院以此為標準時，除特殊情形外，自得不再考量抗告人
    聲請列舉之其他項目支出，則以其於毀諾時之平均收入28,8
    00元扣除95年度其個人必要之標準生活支出10,072元，其於
    斯時所應餘者即仍有18,728元左右，以此扣除抗告人每月應
    償還之協商金額9,543 元後，其得支配之收入即仍應餘有
    9,185 元左右而尚有餘力得供其他清償，故抗告人於95年11
    月毀諾時如仍依約履行前揭之協商方案後，亦應無何將陷其
    於經濟上困境而無得維持生活之情形，而抗告人復未舉證證
    明其於斯時確為留職停薪且亦無任何節餘而得履約，其主張
    有不可歸責於己之事由致履行顯有重大困難之情事云云即尚
    無據，況抗告人所有之不動產依其土地公告現值及房屋課稅
    現值合計仍有83 8,244元左右，且其執行定拍之價格亦有21
    0 萬元，以現行約可拍出之三拍價格併現值為計，該不動產
    之市價亦應達107 萬元左右，則以此資產價值扣除其所負債
    務（擔保債務1,28 0,000元、無擔保債務400,481 元），其
    所負者即僅餘無擔保債務61萬元左右，以此對比其上開扣除
    必要支出之收入所餘18,728元，在不計利息之情形下，其得
    清償完畢之時間至多亦僅約為3 年，依此為計，抗告人之個
    人情況尚不得認已有不能償債務或有不能清償之虞之情事者
    ，所為之主張自不足採。
五、綜上，抗告人於與金融機構成立上開債務協商後，其經濟情
    況並無因履行後將陷其於經濟上之困境而無得以維持生活之
    變更情形，於此自無何不可歸責於己之事由致履行顯有重大
    困難之情事，且其個人狀況亦未有不能償債務或有不能清償
    之虞之情事，其情形自未該當消債條例例外准許聲請更生之
    要件，依上規定，自應駁回其更生之聲請，原審裁定駁回抗
    告人更生之聲請，依法即無違誤，抗告意旨指摘原裁定不當
    ，求予廢棄另為裁定，為無理由，自應予以駁回。
六、據上論結，本件抗告為無理由，依消費者債務清理條例第15
    條，民事訴訟法第495 條之1 第1 項、第449 條第1 項、第
    95條、第78條，裁定如主文。
中    華    民    國    98    年    5     月    25    日
                       民事第一庭  審判長法  官  黃國川
                                         法  官  郭瓊徽
                                         法  官  黃宏欽
以上正本證明與原本無異。
本裁定不得再抗告。
中    華    民    國    98    年    5     月    25    日
                            書  記  官  陳心儀


司法院資訊處製作；財團法人民間司法改革基金會備份。
